【裁判字號】    96,重訴,86
【裁判日期】    970704
【裁判案由】    塗銷抵押權登記
【裁判全文】
臺灣新竹地方法院民事判決              96年度重訴字第86號
原      告  丁○○
            乙○○
前列二人共同
訴訟代理人  楊隆源律師
被      告  戊○○
訴訟代理人  張仁興律師
            林建平律師
            己○○
上列當事人間塗銷抵押權登記事件，本院於民國97年6月18日言
詞辯論終結，判決如下：
    主      文
原告之訴駁回。
訴訟費用由原告負擔。
    事實及理由
一、原告主張：
（一）緣原告之被繼承人胡光明於民國（下同）95年12月26日死
      亡，胡光明之配偶即原告丁○○，長子為訴外人丙○○，
      次子為原告乙○○，均為其法定繼承人，因丙○○已聲明
      拋棄繼承，故胡光明之繼承人僅剩原告二人。惟原告二人
      於胡光明去世後整理其財產資料時，發現胡光明所有坐落
      新竹縣芎林鄉○○段第142地號，權利範圍13815分之2607
      土地（下稱系爭土地），竟然被設定權利價值新台幣（下
      同）700萬元之抵押權登記及「在未辦妥所有權移轉登記
      予請求權人前不得移轉予他人」之預告登記，權利人及請
      求權人均為被告，原告甚感詫異。
（二）經原告向新竹縣地政事務所調取系爭抵押權設定登記及預
      告登記之相關資料，發現其上竟有胡光明印鑑之印文及印
      鑑證明。原告乃多方查證，其後原告之子丙○○向原告表
      示，因其個人欲向被告借錢，乃利用其為胡光明辦理分割
      共有物訴訟之機會，向胡光明騙取前開土地之所有權狀、
      印鑑章及印鑑證明，並以胡光明代理人名義與被告簽立土
      地買賣契約，同時辦理抵押權設定登記及預告登記。前開
      丙○○以胡光明代理人名義所為之土地買賣契約及系爭抵
      押權設定登記及預告登記之代理行為，既均非出自胡光明
      之意思與授權，其代理效力自不及於胡光明，原告二人依
      據繼承法則亦不受其拘束。準此，上開土地買賣契約及系
      爭抵押權設定登記及預告登記等代理行為之效力既均不及
      於原告二人，則系爭抵押權設定登記與預告登記之存在，
      顯已對原告所有權之行使構成妨害，原告自得本於民法第
      767條之物上請求權，訴請被告塗銷抵押權登記與預告登
      記。
（三）為此聲明：
  １、被告應將坐落新竹縣芎林鄉○○段第142地號土地，於94
      年7月7日，以新竹縣竹東地政事務所94年東地字第129620
      號，設定之權利價值為700萬元之抵押權登記予以塗銷。
  ２、被告應將坐落新竹縣芎林鄉○○段第142地號土地，於94
      年7月7日，以新竹縣竹東地政事務所94年7月5日東地字第
      129630號之「在未辦妥所有權移轉登記予原告前不得移轉
      予他人」之預告登記，予以塗銷。
二、被告則以：
（一）緣被告前於94年6、7月間，經介紹知悉丙○○有意出售其
      父親為登記名義人之系爭土地，其稱系爭土地於其父親百
      年後由其繼承，且其父親亦同意現由其代理出售系土地，
      系爭土地上並已辦理有預告登記。
（二）然系爭土係為共有土地，共有人眾多，且胡光明及丙○○
      所默示分管之系爭土地係屬無道路可供通行之袋地，無法
      出入通行，被告本不欲買受，然丙○○稱其可解決系爭土
      入道路通行之問題，雙方遂以400萬元成交，丙○○並出
      示土地所有權狀、印鑑證明等文件，被告並再委託代書陪
      同丙○○取得胡光明之授權書，然嗣丙○○卻稱其無法解
      決系爭土地出入道路通行之問題，雙方遂再就系爭土地價
      金為協商，雙方並同意土地價金降為270萬元，則系爭土
      地道路問題由被告自行解決。
（三）是系爭土地既經所有權人胡光明授權出售，原告等為胡光
      明之繼承人，即應繼受胡光明之權利義務，不得再行主張
      系爭土地出售未經胡光明之同意，且被告業經給付所有價
      金完畢。因系爭土地現仍於共有物分割中，且共有土地地
      號上有建築物，無法取得農地使用證明，如過戶須繳納大
      筆土地增值稅，是被告方先以預告登記及設定抵押權方式
      ，保障被告買受系爭土地之權利，此於胡光明出具之授權
      書亦有載明。
（四）又胡光明死亡後，竟僅丙○○拋棄繼承，原告等人亦為胡
      光明之繼承人卻未一同拋棄，此是否原告等人得以藉此不
      以丙○○為當事人，藉以嗣後反悔不移轉系爭土地予原告
      。綜上，系爭土地前確係已登記丙○○為預告登記請求權
      人，丙○○與胡光明為父子，丙○○亦稱系爭土地於其父
      親百年後由其繼承，且其父親亦同意現由其代理出售系爭
      土地，丙○○並再出示其父親身分證件，及土地所有權狀
      、印鑑證明等文件，被告方會與其訂立系爭土地買賣契約
      ，嗣被告為求慎重並再請其父親胡光明出具蓋手印之授權
      書，則胡光明當已同意出售系爭土地，否則丙○○如何取
      得上開文件，又何以丙○○為預告登記請求權人。退步言
      之，丙○○擁有上開文件，亦有表見代理適用，是原告之
      請求應無理由。
（五）又證人丙○○雖到庭證稱其缺錢，欠人一百多萬，騙其父
      親法院要強制分割，需要權狀、印鑑證明等，才與被告簽
      訂買賣契約，其父親不知情，授權書也是向其父親稱要辦
      理分割用才簽的，甲○○也知情，並曾委由甲○○辦理預
      告登記，且當初並無約定由其負責提供一條道路云云。惟
      查：
  １、依系爭授權書所載「茲就本人所有坐落新竹縣芎林鄉○○
      段第142地號土地乙筆…，本人因事務繁忙，全權授權丙○○代為銷售及簽訂買賣契約書及收受所有土地價金，及
      配合代書辦理有關共有物分割，產權移轉登記、契約書用
      印、抵押權設定、預告登記、塗銷預告登記等所有手續，
      無誤」，是依上開授權書記載明確，顯然胡光明係授權丙○○出售系爭土地，況查依丙○○於本院97年1月8日開庭
      時自承其與其父親均認識字，渠等當明瞭授權書所載，是
      上開授權書記載明確係胡光明授權丙○○出售系爭土地，
      丙○○所稱胡光明不知情，顯非事實。
  ２、且查依本院所函查關西戶政事務所，系爭印鑑證明確係胡
      光明親自簽名並用印申請，並嗣再親自簽名出具委託書予
      丙○○代為領取，是系爭印鑑證明顯係胡光明親自申請，
      而委由丙○○代為領取。
  ３、又查丙○○雖稱其騙其父親法院要強制分割，需要權狀、
      印鑑證明等，其利用權狀、印鑑才與被告簽訂買賣契約，
      然查當時系爭土地係於法院分割訴訟中，參與分割訴訟並
      無需權狀或印鑑證明，丙○○所稱以法院強制分割為由詐
      騙其父親應非事實，且退一步言，如法院已為強制分割，
      亦無須印鑑證明，是胡光明出具印鑑證明，顯然係要授權
      丙○○出售系爭土地用。
  ４、查依竹東地政事務所所附系爭土地異動索引，系爭土地確
      實曾於94年6月9日辦理預告登記，又系爭土地登記謄本上
      其他登記事項亦載有「（限制登記事項）94年6月9日東地
      字第109710號辦理預告登記…請求權人：丙○○，…94年
      6月9日」，是系爭土地丙○○應曾為預告登記請求權人。
      準此，丙○○確為系爭土地預告登記請求權人，其與胡光
      明為父子，嗣後再有胡光明蓋手印之授權書，並有胡光明
      之印鑑證明、土地所有權狀、身分證件等，則胡光明當已
      同意出售系爭土地，否則丙○○如何取得上開文件，又何
      以丙○○為預告登記請求權人。
  ５、又丙○○雖稱雙方並未約定由賣方負責提供一條道路，亦
      無於簽約後再為減價云云，惟依系爭不動產買賣契約特約
      事項亦記載明確「本契約標的之聯外道路因取得困難，乙
      方願於尾款中扣除130萬元，由甲方自行處理」，丙○○
      並親自簽名，依上開特約事項記載，顯然當初雙方係有約
      定由賣方負責提供一條道路，否則不會記載由買方自行處
      理聯外道路，依該記載，亦確實系爭買賣曾為減價，丙○○並非不識字之人，是丙○○所述顯非真實。
  ６、至丙○○另稱甲○○知悉其詐騙其父親乙事，然此業經甲○○於開庭時否認，稱其並無聽清楚丙○○與其父親交談
      ，僅有詢問丙○○有無向其父親講要買賣土地的事情，況
      依前述該授權書記載明確，胡光明並非不識字，當明瞭授
      權書之意義。
（六）又查胡光明死亡後，竟僅丙○○拋棄繼承，原告等人亦為
      胡光明之繼承人卻未一同拋棄，此顯然係原告等人得以藉
      此不以丙○○為訴訟當事人，得以嗣後反悔不移轉系爭土
      地予被告。此原告訴訟代理人亦自認「丙○○確實是知道
      發生事情才拋棄繼承」。
（七）綜上，丙○○為系爭土地預告登記請求權人，其與胡光明
      為父子，嗣後再有胡光明蓋手印之授權書，並有胡光明之
      印鑑證明、土地所有權狀、身分證件等，則胡光明當已同
      意出售系爭土地，丙○○係為有權代理。退萬步言，依最
      高法院79年度台上字第380號裁判意旨，丙○○持有印鑑
      證明、印鑑章、土地所有權狀、並曾為預告登記請求權人
      、胡光明之身分證件，嗣再由胡光明出具授權書，此亦有
      表見代理之適用，是原告之請求應無理由等語，資為抗辯
      。為此聲明：原告之訴駁回。
三、本院之判斷
（一）經查，系爭土地為訴外人胡光明所有，胡光明已於95年12
      月26日死亡，其長子即訴外人丙○○業已拋棄繼承，其餘
      繼承人即胡光明之配偶及次子即原告丁○○、乙○○尚未
      辦理繼承登記。又丙○○前於94年7月2日以胡光明代理人
      名義與被告簽訂不動產買賣契約書，將系爭土地出賣予被
      告，同年月7日，系爭土地並設定權利人為被告，收件字
      號94年東地字第129620號，權利價值700萬元之抵押權及
      請求權人為被告，94年7月5日東地字第129630號「在未辦
      妥所有權移轉登記予請求權人前不得移轉予他人」之預告
      登記等情，業為兩造所不爭，並有戶籍謄本、本院96年3
      月5日新院雲家謙96繼92字第2757號函、土地登記謄本、
      土地登記申請書、不動產買賣契約書在卷可稽（第7至25
      頁、第53至57頁），堪信為真。
（二）原告雖主張前揭買賣契約及抵押權設定、預告登記係丙○○擅自以胡光明代理人名義所為，丙○○並無權代理胡光
      明將系爭土地出賣予原告，抵押權設定及預告登記亦對胡
      光明不生效力，惟為被告所否認，並以前開情詞置辯。是
      本件所應審究者厥為：訴外人胡光明是否有授權丙○○出
      售系爭土地並辦理有關系爭土地之抵押權設定、預告登記
      等事宜或有表見代理之適用？經查：
  １、原告雖主張系爭土地買賣契約書、抵押權設定契約書為訴
      外人丙○○無權代理所簽訂，系爭抵押權設定及預告登記
      亦係丙○○向胡光明騙取土地所有權狀、印鑑章及印鑑證
      明而辦理云云，並經證人丙○○到庭證稱：「（《提示買
      賣契約書》問：這份契約書是你代胡光明定與被告訂約？
      ）我是騙我爸爸系爭土地法院要強制分割，需要印鑑跟權
      狀，我利用系爭權狀、印鑑與被告訂立買賣契約將系爭土
      地賣掉」、「（問：你爸爸知不知情訂約之事？）不知」
      、「（《提示授權契約書》問：立授權書人欄是誰簽的？
      何時？）時間我不記得了，是代書甲○○陪我到我家，我
      跟我爸講是辦理分割系爭土地用，他才簽的，那時我爸爸
      眼睛不太好」等語（第73頁）。惟查，系爭授權書載明「
      茲就本人所有坐落芎林鄉○○段第142地號土地乙筆，面
      積、權利範圍依土地登記簿所載，本人因事務繁忙，全權
      授權丙○○代為銷售及簽訂買賣契約書及收受所有土地價
      金，及配合代書辦理有關共有物分割，產權移轉登記、契
      約書用印、抵押權設定、預告登記、塗銷預告登記等所有
      手續，無誤」等語，有兩造均不爭執其真正之授權書1紙
      在卷可稽（第58頁），而證人丙○○亦不否認其父即胡光
      明認識字，衡情胡光明既於授權書上親自簽名捺手印，自
      當明瞭授權書所載文義，應有授權丙○○出售系爭土地及
      辦理系爭土地抵押權設定、預告登記等事宜之意思。再者
      ，分割共有物訴訟之共有人於應訴時並無須提出土地權狀
      或印鑑證明，證人丙○○稱其以此為由向胡光明騙取土地
      權狀及印鑑章，亦屬牽強，至證人丙○○復稱甲○○代書
      知悉其詐騙其父親乙事，亦為甲○○所否認（第79頁），
      是其證稱胡光明未授權亦不知其出售系爭土地云云，已難
      採信。
  ２、又胡光明曾於94年5月1日，出具系爭土地之預告登記同意
      書，同意將系爭土地預告登記予丙○○，並保全其權利移
      轉之請求權，同年6月9日，再書立土地登記申請書，將系
      爭以94年東地字第109710號預告登記予請求權人丙○○，
      業據本院函詢新竹縣竹東地政事務所查明屬實，此有新竹
      縣竹東地政事務所審查異動索引、土地登記謄本（第134
      、135頁）及新竹縣竹東地政事務所97年4月8日東地所登
      浩字第0970001822號函檢附之土地登記申請書、預告登記
      同意書、印鑑證明附卷可稽（第138至145頁），則胡光明
      既已於94年5、6月間即同意將系爭土地權利移轉予丙○○
      並為預告登記，渠二人並為父子關係，丙○○並持有胡光
      明捺手印之上開授權書、印鑑證明、身份證件及系爭土地
      之所有權狀等，衡諸常情，實難認胡光明未授權丙○○出
      售系爭土地，原告主張丙○○無權代理胡光明出售系爭土
      地或為抵押權設定及預告登記云云，尚非可採。
  ３、按民法第169條規定之表見代理，係為保護第三人而設，
      本人如有使第三人信以為其有以代理權授與他人之行為，
      而與該他人交易，即應使本人負授權人責任。查本件胡光
      明將系爭土地所有權狀、印鑑證明、授權書、印鑑章交付
      丙○○，為證人丙○○所自承，胡光明並將系爭土地預告
      登記丙○○為請求權人，嗣丙○○持前開文件向被告設定
      系爭抵押權及預告登記，而系爭抵押權設定及預告登記僅
      須檢附前述文件，即可辦妥登記，則縱胡光明將上開文件
      交付丙○○非授權丙○○出售系爭土地或為抵押設定，依
      客觀情形判斷，胡光明之行為已足使被告誤信其有對丙○○授以代理權，而有表見代理之適用，是退步言之，縱認
      丙○○為無權代理，惟依民法第169條前段規定，胡光明
      仍應就系爭抵押權之設定及預告登記負授權人責任。從而
      ，原告二人依繼承之法則，亦應同受拘束。
四、綜上所述，本件丙○○為系爭土地之預告登記請求權人，胡
    光明並出具授權書授權丙○○代為出售系爭土地及配合為抵
    押權設定、預告登記等事項，其並交付身分證件、土地所有
    權狀及印鑑證明，衡情胡光明應已同意丙○○出售系爭土地
    。退萬步言，丙○○為系爭土地之預告登記請求權人，胡光
    明並將上開文件交付丙○○持有，依客觀情形判斷，已足使
    被告誤信其有對丙○○授以代理權，而有表見代理之適用，
    是依民法第169條前段規定，胡光明自應就系爭抵押權之設
    定及預告登記負授權人責任。從而，原告主張系爭土地買賣
    契約及抵押權設定登記、預告登記等代理行為之效力均不及
    於原告，並請求塗銷系爭抵押權設定及預告登記，均屬無據
    ，應予駁回。
五、本件事證已臻明確，兩造其餘攻擊、防禦方法及未經援用之
    證據，經本院審酌後認對判決結果不生影響，爰不一一論列
    ，附此敘明。
六、據上論結，本件原告之訴為無理由，依民事訴訟法第78條，
    判決如主文。
中    華    民    國    97    年    7    月     4     日
                  民事第二庭    法  官  楊明箴
以上正本係照原本作成。
如對本判決上訴，須於判決送達後20日內向本院提出上訴狀。
中    華    民    國    97    年    7    月     4     日
                                書記官  龔紀亞


司法院資訊處製作；財團法人民間司法改革基金會備份。
